臺灣臺南地方法院柳營簡易庭民事判決
110年度營簡字第614號
原      告  林員鼎  
被      告  林秀蘭  

            林世忠  

            林秀雲  

            林靜怡即林世雄之繼承人


上列當事人間請求塗銷抵押權等事件，經本院柳營簡易庭於民國
111年2月22日言詞辯論終結，判決如下：
    主      文
一、被告應將如附表所示之抵押權辦理繼承登記後，予以塗銷。
二、訴訟費用由被告連帶負擔。
　　事實及理由
壹、程序方面：
一、不變更訴訟標的，而補充或更正事實上或法律上之陳述者，
    非為訴之變更或追加；原告於判決確定前，得撤回訴之全部
    或一部，民事訴訟法第256條、第262條第1項前段分別定有
    明文。經查：
 1、原告起訴時原列訴外人林唐明之繼承人為被告，原告於訴訟
    進行中經調閱相關資料後，於民國110年12月17日補正被告
    之完整姓名為林秀蘭、林世忠(原告民事補正狀誤載為林世
    宗)、林秀雲及訴外人林世雄之繼承人即其女林靜怡、訴外
    人即林世雄之配偶周秀敏為被告，嗣因周秀敏未於自繼承開
    始起之3年內，向被繼承人林世雄之住所地法院為繼承表示
    ，依臺灣地區與大陸地區人民關係條例第66條第1項規定，
    已視為拋棄對林世雄之繼承，而非林世雄之繼承人，原告乃
    於111年1月21日具狀撤回對周秀敏之起訴。
 2、就原告撤回對周秀敏之訴部分，因撤回時，周秀敏尚未就本
    案為言詞辯論，毋庸得其同意即得撤回，原告所為撤回，與
    前開規定，並無不合，自應發生撤回效力。
 3、就原告補正被告之完整姓名為林秀蘭、林世忠、林秀雲、林
    靜怡部分，僅為原告對事實上陳述之補充，並未變更訴訟標
    的，揆諸前揭規定，應予准許。
二、被告均經合法通知，無正當理由，均未於言詞辯論期日到場
    ，核無民事訴訟法第386條所列各款情形，爰依原告之聲請
    ，由其一造辯論而為判決。
貳、實體方面：
一、原告起訴主張：
(一)坐落臺南市○○區○○段0000地號土地(下稱系爭土地)原為訴外
    人林連德所有，後由原告取得，林連德於65年間曾向林唐明
    借款，為擔保新臺幣160,000元之借款債權（下稱系爭債權
    ），而以系爭土地為林唐明設定如附表所示之抵押權（下稱
    系爭抵押權），並約定系爭抵押權所擔保系爭債權之清償期
    為66年6月2日，惟系爭抵押權自設定時起，至今已45年餘，
    系爭抵押權應已消滅。
(二)系爭抵押權人林唐明已於89年8月5日死亡，被告為其繼承人
    ，繼承塗銷系爭抵押權之義務，惟被告尚未就系爭抵押權辦
    理繼承登記，應於為繼承登記後，始有權塗銷系爭抵押權。
    爰依民法第759條、第767條第1項中段規定，請求被告就系
    爭抵押權辦理繼承登記後塗銷系爭抵押權。並聲明：如主文
    第1項所示。
二、被告未於言詞辯論期日到場，亦未提出書狀作任何聲明或陳
    述。
三、得心證之理由：
(一)原告主張之事實，業據其提出與其所述相符之系爭土地土地
    登記謄本、林唐明、林世雄除戶謄本、繼承系統表、被告戶
    籍謄本等件為證，復有系爭土地土地建物查詢資料在卷可查
    。本院審酌原告所提之證據資料，堪信原告之主張為真實。
(二)按塗銷抵押權登記，乃使物權消滅之行為，屬處分行為，依
    民法第759條規定因繼承、強制執行、徵收、法院之判決或
    其他非因法律行為，於登記前已取得不動產物權者，應經登
    記，始得處分其物權。所有權人提起塗銷抵押權登記訴訟，
    在抵押權人死亡時，於其繼承人尚未繼承登記前，固不得塗
    銷抵押權，惟提起塗銷抵押權之訴，合併請求繼承人應先辦
    理繼承登記，不但符合訴訟經濟原則，亦與上開規定之旨趣
    無違。經查，系爭抵押權人林唐明已於89年8月5日死亡，系
    爭抵押權由被告繼承，惟被告尚未辦理繼承登記，有林唐明
    、林世雄除戶謄本、繼承系統表及系爭土地土地登記謄本在
    卷可參，是原告請求被告應就林唐明之系爭抵押權辦理繼承
    登記，即屬有據，應予准許。
(三)請求權，因15年間不行使而消滅；消滅時效，自請求權可行
    使時起算；以抵押權擔保之債權，其請求權已因時效而消滅
    ，如抵押權人，於消滅時效完成後，5年間不實行其抵押權
    者，其抵押權消滅，民法第125條前段、第128條前段、第88
    0條分別定有明文。又所有人對於妨害其所有權者，得請求
    除去之，民法第767條第1項中段亦有明文。而所有人排除侵
    害請求權，為物權，有對世之效力；抵押權之設定登記及抵
    押權內容變更之登記，既屬抵押人與抵押權人雙方合意而經
    登記始得成立生效之行為。倘抵押權業已消滅，仍未為抵押
    權登記之塗銷時，則所有人自得基於所有人之排除侵害請求
    權訴請排除之（最高法院96年度台上字第859號判決意旨參
    照）。系爭抵押權所擔保之系爭債權以66年6月2日為清償期
    ，已如前述，則系爭債權請求權之消滅時效自66年6月2日起
    起算15年，迄至81年6月2日已消滅時效完成，林唐明復未於
    系爭債權請求權消滅時效完成後之5年除斥期間（即自81年6
    月2日起至86年6月2日止）內行使系爭抵押權，系爭抵押權
    業已因除斥期間經過而消滅。系爭抵押權既已消滅，倘仍存
    在系爭土地將是對所有權中擔保物權之限制，使原告之所有
    權未能圓滿，是原告自得依民法第767條第1項中段之規定，
    請求被告塗銷系爭抵押權登記，使其所有權歸於圓滿，原告
    之上開主張，要屬有據。
四、綜上所述，原告依民法第759條、第767條第1項中段之規定
    ，請求被告就系爭抵押權辦理繼承登記後，將系爭抵押權予
    以塗銷，為有理由，應予准許。
五、民事訴訟法第389條第1項第3款規定適用簡易程序所為被告
    敗訴之判決者，法院應依職權宣告假執行。但依強制執行法
    第130條第1項規定，就命債務人為一定之意思表示之執行名
    義，視為自判決確定或執行名義成立時，已為其意思表示，
    使之與債務人現實上已為意思表示具有相同之效果，以實現
    債權人之請求；此係因該項債務，僅在使債權人取得債務人
    之意思表示之法律效果，即可達執行之目的，故債權人不得
    聲請強制執行。而宣告假執行之前提，須該判決內容得為強
    制執行者，故命被告為意思表示之判決如許宣告假執行，將
    使債務人即被告意思表示之效力提前發生，除與強制執行法
    第130條規定不合外，亦因此類判決內容不適於強制執行，
    自亦不適於宣告假執行。故本件未依前開法條依職權宣告假
    執行，附此敘明。
六、訴訟費用，由敗訴之當事人負擔；共同訴訟人因連帶或不可
    分之債敗訴者，應連帶負擔訴訟費用，民事訴訟法第78條、
    第85條第2項分別定有明文。本件為被告敗訴之判決，訴訟
    費用即應由被告連帶負擔，爰判決如主文第2項所示。
七、據上論結，本件原告之訴為有理由，依民事訴訟法第436條
    第2項、第385條第1項前段、第78條、第85條第2項，判決如
    主文。
中    華    民    國   111    年    3     月     8    日
                  臺灣臺南地方法院柳營簡易庭
                                法  官  陳  協  奇
以上正本係照原本作成。
如不服本判決，應於判決送達後20日內，向本院提出上訴狀並表
明上訴理由，如於本判決宣示後送達前提起上訴者，應於判決送
達後20日內補提上訴理由書（須附繕本）。
中　　華　　民　　國　　111 　年　　3 　　月　　8 　　日
                                書記官  黃  玉  真 　　　　
附表：    編號 地號 面積 (平方公尺) 權利範圍 1 臺南市○○區○○段0000地號土地 167 1分之1  抵押權設定情形（登記次序：0000-000）： 1.收件年期及字號：65年南麻字第016100號 2.登記日期：65年12月7日 3.登記原因：設定 4.權利人：林唐明 5.債權額比例：全部 6.擔保債權總金額：新臺幣160,000元正 7.存續期間：自65年12月2日至66年6月2日 8.清償日期：66年6月2日 9.利息（率）：無 10.遲延利息（率）：無 11.違約金：依照契約約定 12.債務人及債務額比例：林連德 13.權利標的：所有權 14.標的登記次序：0009 15.設定權利範圍：全部 16.證明書字號：065南麻字第001198號 17.設定義務人：林連德 18.其他登記事項：(空白)